臺灣臺北地方法院民事判決　　　　　　　99年度訴字第3462號
原　　　告　高榮次
訴訟代理人　高汶揚
原　　　告　高金甲
　　　　　　高朝鵬
被　　　告　陳莊玉快
上列當事人間請求返還土地事件，本院於民國100年2月23日言詞
辯論終結，判決如下：
    主      文
被告應將坐落新北市○○區○○段土庫小段七四地號土地上、如
附件複丈成果圖Ａ部分所示地上物拆除，並將該地上物占用基地
返還原告及其他全體共有人。
訴訟費用新臺幣壹萬仟肆佰柒拾肆元由被告負擔。
    事實及理由
一原告起訴主張：
  (一)坐落新北市○○區○○段土庫小段74地號土地（下稱系爭土
    地）原為原告之父高水圳及被告所共有。嗣高水圳過世，其
    對該土地之應有部分由原告三人繼承。
  (二)高水圳生前並未同意被告在系爭土地上興建房屋，詎被告竟
    於同段74-5地號土地上、門牌號碼新北市○○區○○路1 段
    松柏街30巷11號1 樓房屋（下稱系爭房屋）後方增建，無權
    占用系爭土地，原告為系爭土地之共有人，爰依民法第 767
    條、第821 條規定，請求被告將占用系爭土地之地上物拆除
    ，並將所占用之土地返還予共有人全體等語。
  (三)聲明為：被告應將坐落新北市○○區○○段土庫小段74地號
    土地上，如附件複丈成果圖Ａ部分所示之地上物拆除，並將
    將所占用基地返還予原告及其他共有人全體。
二被告則抗辯：系爭房屋增建部分為伊夫於3、40 年前所興建，
  伊夫過世後，系爭房屋為伊所有。雖該屋增建部分有部分占用
  系爭土地，惟伊亦為系爭土地之共有人，應有部分1/6 ，是伊
  對系爭土地之權利應有20坪，而增建部分面積則不到20坪，伊
  無拆除之義務；且原告於伊夫死後始提起本件訴訟，並無理由
  等語。
三兩造不爭執之事項：
  (一)系爭土地原為原告之父高水圳與被告分別共有，高水圳過世
    後，其對該土地之應有部分由原告三人繼承，應有部分各為
    5/ 18；被告之應有部分則為1/6。
  (二)被告所有之系爭房屋有部分坐落於系爭土地上，該屋占用系
    爭土地之位置、面積詳如附件複丈成果圖Ａ部分所示。
四得心證之理由：
  (一)按所有人對於無權占有或侵奪其所有物者，得請求返還之。
    對於妨害其所有權者，得請求除去之。有妨害其所有權之虞
    者，得請求防止之；各共有人對於第三人，得就共有物之全
    部為本於所有權之請求。但回復共有物之請求，僅得為共有
    人全體之利益為之，民法第767條第1項、第821 條分別定有
    明文。又各共有人按其應有部分，對於共有物之全部雖有使
    用收益之權。惟共有人對共有物之特定部分使用收益，仍須
    徵得他共有人全體之同意，非謂共有人得對共有物之全部或
    任何一部有自由使用收益之權利。如共有人不顧他共有人之
    利益，而就共有物之全部或一部任意使用收益，即屬侵害他
    共有人之權利（最高法院62年台上字第1803號判例意旨參照
    ）。如共有人未經他共有人同意而就共有物之全部或一部任
    意占用收益，他共有人自得本於所有權請求除去其妨害或請
    求向全體共有人返還占用部分（最高法院84年台上字第 339
    號判例意旨參照）。
  (二)查系爭土地為兩造共有，原告三人之應有部分各為5/18，被
    告之應有部分為1/6 ，有土地登記謄本在卷可稽（見本院99
    年度店補字第128號卷第4-5頁）。而系爭房屋有部分坐落於
    系爭土地上，占用面積、位置詳如附件複丈成果圖Ａ部分所
    示，亦經本院會同兩造及地政機關人員親至現場測量，製有
    複丈成果圖在卷可參（見本院卷28頁）。被告並未舉證證明
    如附件複丈成果圖Ａ部分所示建物於興建之初，已得他共有
    人之同意，則其部分建物坐落基地作排他性之專有使用，顯
    已妨害其他共有人所有權之行使，原告自得依前開法條規定
    ，請求被告將占用系爭土地之地上物拆除，並返還該地上物
    占用之基地。
  (三)綜上所述，原告依民法第767條第1項、第821 條規定，請求
    被告拆除占用系爭土地之地上物，並將該地上物占用土地返
    還予原告及其他共有人全體，為有理由，應予准許。
  (四)本案事證已臻明確，兩造其餘主張及舉證，核與判決結果無
    影響，爰不再一一論列，附此敘明。
五訴訟費用負擔之依據：民事訴訟法第78條。
中    華    民    國   100    年    2     月    25    日
                  民事第七庭    法  官  陳婷玉
以上正本係照原本作成
如對本判決上訴，須於判決送達後20日內向本院提出上訴狀。如
委任律師提起上訴者，應一併繳納上訴審裁判費。
中    華    民    國   100    年    2     月    25    日
                                書記官  吳鸝稻